最高法院刑事判決　　　　　　九十四年度台上字第一一一一號
　　上　訴　人　乙○○
　　選任辯護人　賴浩敏律師
　　　　　　　　林峻立律師 
　　上　訴　人　甲○○
　　選任辯護人　楊商江律師
　　　　　　　　陳英鳳律師
上列上訴人等因貪污案件，不服台灣高等法院中華民國九十三年
九月三十日第二審判決（九十三年度上訴字第一七七三號，起訴
案號：台灣台北地方法院檢察署九十一年度偵字第五三五八、五
三六九、六五五八號），提起上訴，本院判決如下：
    主  文
原判決關於乙○○、甲○○部分撤銷，發回台灣高等法院。
    理  由
本件原判決認定：(一)、教育部為選拔及培訓我國中等學校學生參
加「西元二○○一年第十二屆國際生物奧林匹亞競賽」（下稱生
物奧賽，為一國際性生物智能競賽，我國於西元一九九八年取得
會籍後，即自西元一九九九年第十屆起正式組隊參賽。教育部並
於民國八十八年三月二十六日修定「中等學校學生參加國際數理
學科奧林匹亞競賽保送升學實施要點」，其中第三點規定，高級
中學學校學生代表我國參加國際數理學科奧林匹亞競賽《指國際
數學、物理、化學、生物、資訊奧林匹亞競賽及亞太數學、亞洲
物理奧林匹亞競賽》，獲得國際數學、物理、化學、生物、資訊
奧林匹亞競賽金牌獎、銀牌獎者，得依其志願申請保送大學任一
學系就讀。獲得上開競賽銅牌獎、榮譽獎者，得依其志願申請保
送大學數、理、工程各相關學系。獲得該競賽選訓決賽代表完成
結訓者，得申請保送各本科系），將該公務依政府採購法第二十
二條第一項第二款規定採限制性招標方式（於八十九年十一月二
日決標），於八十九年十二月十五日與國立台灣師範大學（下稱
台師大）簽訂「教育部委託辦理二○○一年第十二屆國際生物奧
林匹亞競賽參賽計畫合約書」（計畫期間追溯自八十九年八月一
日起至九十年八月三十一日止，預計分為籌備與研討、初試《筆
試》錄取前二百名、複試《筆試》錄取前三十名、選拔營與決賽
《正取四名》及國手培訓等五階段），並由台師大生物學系教授
曾哲明（已判刑確定）擔任工作計畫主持人兼指導委員會委員與
工作委員會總召集人，曾哲明因此為受教育部委託承辦第十二屆
生物奧賽國手選拔及培訓公務之人，其並聘請輔仁大學資訊工程
學系畢業具有資訊工程專長之陳仙姿（已判刑確定）為該生物奧
賽參賽計畫之助理，訂定八十九年十二月十六日為生物奧賽初試
時間，開放予具有中華民國國籍之高中在學學生報名（報名截止
日為八十九年十一月二十日）。上訴人乙○○自七十二年八月起
擔任台北市立建國高級中學（下稱建中）生物科教師，並兼任第
十二屆生物奧賽參賽計畫工作委員會高中生物教師輔導群之成員
，任務為研究試題、協訓、輔導及編纂教材，因曾在台師大上過
曾哲明之課程，而與曾哲明結識。上訴人甲○○為「實力克診所
」醫師，其子陳宗佑於八十八年九月保送建中就讀，由乙○○擔
任生物科教師，因而與乙○○及乙○○之配偶湯陳女英熟識。(二)
、乙○○之配偶湯陳女英因所召集之互助會陸續被倒會，為墊付
每月新台幣（下同）二十餘萬元之會款，遂以教師乙○○配偶之
身分，向學生家長甲○○為無息之借貸，先於八十九年八月二十
八日借款二十萬元，於同年九月二十七日還款；復於同年十月二
十三日再借款二十萬元，僅償還五萬元；又於同年十一月三十日
借款三十萬元。湯陳女英於得知甲○○之子陳宗佑報考生物奧賽
，並於同年十二月十六日參加初試後，為求日後無息借款之便利
，遂囑由乙○○出面向甲○○遊說，介紹生物奧賽工作計畫主持
人曾哲明與之認識，並以聚餐為名邀約曾哲明八十九年十二月二
十二日下午，由不知情之陳家文（甲○○之弟）、何紹民（司機
）駕車搭載乙○○至台師大分部迎接曾哲明，同往台北市○○○
路有女侍陪酒之「黑美人酒家」飲宴，甲○○因看診之故，稍後
與診所經理楊桐洋、友人宋慧根同至「黑美人酒家」飲宴，而由
乙○○向曾哲明引介甲○○為「陳博士」，為該次飲宴之東主，
嗣曾哲明欲帶藝名「天心」之陪侍女子林天慧出場，甲○○等人
便改至「月世界大酒家」繼續飲酒作樂，此期間尚未談及生物奧
賽之事。其後曾哲明於甲○○上洗手間之際，帶同「月世界大酒
家」藝名「翡翠」之陪侍女子出場，前往台北市○○○路「好地
方客棧」進行性交易，甲○○因曾哲明未與之交談，即自行帶陪
侍女子出場為性交易，而飲宴及性交易等費用均由伊支付（「黑
美人酒家」約二萬八千餘元、「月世界大酒家」約二萬餘元、性
交易為八千元），感覺不受尊重，於查明渠等為性交易之地點後
，隨即趕至「好地方客棧」，見曾哲明性交易完畢正欲離去，乃
至房間內收集曾哲明性行為後擦拭之衛生紙糰（內有使用過之保
險套一個及保險套外包裝），以作為曾哲明性交易之證據。(三)、
第十二屆生物奧賽初試於八十九年十二月十六日初試後，即將答
案卡送交大同資訊企業股份有限公司（下稱大同資訊公司，設台
中市○○路二十一號）為電腦閱卷及成績、名次之統計。大同資
訊公司電閱組廖美雲於閱卷完畢後，即於八十九年十二月二十二
日中午十二時十八分許，將成績及排序以電子檔E-MAIL至生物奧
賽工作計畫主持人曾哲明之電子信箱內，並由助理陳仙姿在台師
大生物學系曾哲明之研究室，辦理初試成績公告等後續事宜。乙
○○於八十九年十二月二十二日晚上得知初試成績已閱畢之後，
去電陳仙姿欲查詢包括陳宗佑在內之多名考生成績，因成績尚未
正式公告，陳仙姿予以拒絕。惟曾哲明則指示陳仙姿可將成績告
知乙○○，陳仙姿乃於乙○○再次去電時，告知陳宗佑之初試成
績為六十八‧八分，名次為一五四六名。乙○○於八十九年十二
月二十五日前後告知甲○○，其子陳宗佑未進入前二百名內，無
參與複試之資格，且表示可以捐款十萬元作為曾哲明研究經費之
名義，使陳宗佑取得初試錄取之資格，並將其親筆書寫內載「曾
00 00-00000-000．0000-000-000．古亭站下8:30PM、0000-000-
000．何」及內載考試號碼「2.24.21X.31.17.12716 陳宗佑」之
紙片交予甲○○。甲○○因愛子心切，竟不顧其志趣及能力，為
使其子能取得參加複試之資格，以便日後可以獲得選訓決賽代表
之資格，對於將來申請保送大學有莫大之幫助，便以手中握有曾
哲明性交易之證據，要求乙○○以此要脅曾哲明，使陳宗佑能通
過初試。乙○○無奈聽任甲○○之指示，而與甲○○共同基於唆
使曾哲明違背職務竄改成績而行求賄賂之犯意聯絡，由乙○○邀
約曾哲明見面；另湯陳女英（未據起訴）因無力償還前揭欠款，
又為求日後繼續向甲○○借款，亦與乙○○共同基於唆使曾哲明
違背職務竄改成績而行求賄賂之犯意聯絡，由乙○○以商談如何
解決上開性醜聞為名，邀約曾哲明於八十九年十二月二十五日晚
上六、七時許，在台師大對面之撒丁尼亞西餐廳見面。甲○○則
於同日傍晚指示不知情之何紹民及陳家文開車攜帶一隻烤火雞及
一個裝有十萬元現金之牛皮紙袋，在古亭站前交給乙○○夫婦。
乙○○夫婦於收受後，即至餐廳與曾哲明會面，乙○○即依甲○
○之指示告知：「甲○○希望他兒子能入選奧林匹亞」、「甲○
○不是要錢，而是要他兒子能入選生物奧林匹亞」；湯陳女英亦
稱：「如果性招待的事情被你太太知道，可能會影響你的家庭」
，希望曾哲明能以竄改初試成績之方式，讓陳宗佑入選，乙○○
旋於餐後在餐廳走廊將上開裝有十萬元之牛皮紙袋及烤火雞交給
曾哲明，並表示係甲○○所捐贈供為研究經費之用。惟曾哲明當
場拒絕，並稱：「不要碰到我手，如果他有潛力的話，我會幫他
如何準備該競賽」。曾哲明雖拒收賄賂，但憂慮若不為甲○○之
子竄改成績，恐被揭發「性醜聞」，遂決意為陳宗佑竄改成績，
使其能進入複試。乙○○於期約賄賂未果後，即於當晚將該裝有
十萬元之紙袋及烤火雞一隻，歸還甲○○。湯陳女英隨即於翌（
二十六）日至「實力克診所」，以陳宗佑可進入複試為由，向甲
○○借款四十萬元，甲○○因半信半疑，僅借給二十萬五千元。
(四)、嗣生物奧賽初試成績，因部分答案更動，大同資訊公司於重
新閱卷後，將成績排序再以電子檔E-MAIL至曾哲明之電子信箱內
，陳宗佑之成績已變動為七十三‧六分，名次為一四一八名，仍
未達前二百名之複試標準。曾哲明於撒丁尼亞餐會後，即在其研
究室內指示陳仙姿竄改陳宗佑之初試成績，陳仙姿原不配合，但
在曾哲明要求之下而應允，明知渠等為從事該初試成績公告業務
之人，陳宗佑之初試成績未達錄取標準，竟與曾哲明共同基於登
載不實事項於業務上作成文書之犯意聯絡，於八十九年十二月二
十六日至同年月二十九日之間，在該研究室內，將渠等業務上所
掌之成績電子檔文書，陳宗佑之成績竄改成與原第二百名考生相
同之成績「一○○‧四分」，使陳宗佑與黃鎧翊並列為第二百名
，並接續列印前二百零一名不實之「2001國際生物奧林匹亞競賽
國手選拔初試錄取名單」業務上文書；及製作不實之「2001國際
生物奧林匹亞競賽國手選拔初試考生成績分布表」業務文書，且
於八十九年十二月三十日提交第十二屆生物奧賽第三次工作委員
會議議決。於決議通過後，即於九十年一月九日將此不實之「二
○○一年國際生物奧林匹亞競賽國手選拔初試錄取名單」業務文
書，公布於台師大生物系網站生物奧林匹亞競賽網頁上，使未達
複試資格之陳宗佑得以參加複試，足以生損害於前二百名考生，
於嗣後進入複試、決賽、完成結訓者，得申請保送大學之公平性
；及教育部對生物奧賽選拔國手之正確性。湯陳女英得知初試成
績公布後，又於九十年一月十四日再向甲○○借款二十五萬元。
其後，陳宗佑因考量自己之能力無法進入前四名，而未參加九十
年二月二十四日舉行之複試。甲○○於大費周章復無息出借乙○
○夫婦金錢後，陳宗佑僅取得初試二百名之證書，認對於其子日
後保送升學並無助益。至九十一年一月間曾哲明已擔任高雄縣政
府教育局局長，甲○○乃於九十一年三月間偕同立法委員李慶安
，向媒體公開曾哲明「性醜聞」之保險套、錄音帶、乙○○夫婦
借款之支票、借據等影本及乙○○手寫之紙片二張等情。因而撤
銷第一審關於上訴人等部分之判決，依牽連犯改判論處上訴人等
共同非依據法令從事公務之人員，亦非受公務機關委託承辦公務
之人，對於受公務機關委託承辦公務之人，關於違背職務之行為
，行求賄賂罪刑，固非無見。
惟查：(一)、不具貪污治罪條例第二條人員之身分，犯對於同條例
第二條人員，關於違背職務之行為，行求、期約或交付賄賂或其
他不正利益之罪而自首者，免除其刑；在偵查或審判中自白者，
減輕或免除其刑。貪污治罪條例第十一條第一項、第三項、第四
項定有明文。所謂在偵查中自白，包括在司法警察、司法警察官
詢問及檢察官訊問時自白者，均屬之。原判決雖以：「乙○○、
甲○○對於使被告曾哲明違背職務之交付十萬元賄款及烤火雞一
隻等事實，雖曾於法務部調查局台北市調查處詢問時坦承在卷，
然其二人嗣於檢察官偵訊時及審判中均否認犯意及犯行，當不得
依貪污治罪條例第十一條第四項：『犯前三項之罪，在偵查或審
判中自白者，減輕或免除其刑。』之規定，減免其刑」云云（見
原判決第三十九面第六至十行）。惟法務部調查局所屬省（市）
縣（市）調查、保防機構主管及主辦業務之薦任職以上人員，於
執行犯罪調查職務時，分別視同刑事訴訟法第二百二十九條、第
二百三十條之司法警察官；委任職人員，負有特定調查、保防任
務者，於執行犯罪調查職務時，視同刑事訴訟法第二百三十一條
之司法警察。法務部調查局組織條例第二十三條第二項、第三項
定有明文。所謂在法務部調查局台北市調查處詢問時「坦承在卷
」，該「坦承」之內容，是否合於「自白」之規定，原審未予審
酌，即逕認在「司法警察、司法警察官詢問」時之自白，不屬於
在偵查中之自白，而排除貪污治罪條例第十一條第四項規定，減
輕或免除其刑之適用，即有未合。(二)、教唆他人犯罪後，又進而
實施犯罪行為者，其教唆行為已為實施行為所吸收，固應以實施
正犯論科；但僅教唆他人犯罪，而未參與實施者，即不發生共同
正犯之問題，祇能論以教唆犯。又教唆犯係教唆他人實施犯罪行
為，與刑法第二十八條之共同正犯有別，二人以上共同教唆，雖
應就教唆行為共同負責，但不適用刑法第二十八條之規定。原判
決事實認定，乙○○、甲○○（及乙○○之配偶湯陳女英）共同
基於「唆使」曾哲明違背職務「竄改成績」而行求賄賂之犯意聯
絡，由甲○○提供一隻烤火雞及一個裝有十萬元現金之牛皮紙袋
交予乙○○夫婦，乙○○則以商談解決「性醜聞」為名，邀約曾
哲明見面，而由乙○○、湯陳女英前往撒丁尼亞餐廳向曾哲明行
賄，希望曾哲明能以「竄改初試成績」之方式，讓陳宗佑入選。
曾哲明雖未收受賄賂，但憂慮若不為甲○○之子竄改成績，恐被
揭發「性醜聞」，遂「決意」為陳宗佑竄改成績，使其能進入複
試。旋即指示助理陳仙姿竄改陳宗佑初試電子檔文書之成績，使
其從第一四一八名，進入前二百名複試之標準，並製作不實之「
初試錄取名單」、「成績分布表」等業務上文書，提交委員會，
嗣於決議後，即公布於網頁上。理由並說明，乙○○、甲○○（
及未據起訴之湯陳女英）對於「唆使」曾哲明「竄改成績」、「
教唆」曾哲明行使業務登載不實文書，有犯意聯絡，應論以共同
正犯（見原判決第三十面末二行；第三十五面第五至六行、第十
四至十五行；第三十八面第四至七行）。似認為「教唆」犯亦有
共同正犯之適用，已有未合。又原判決既認定，曾哲明係因乙○
○、甲○○（及未據起訴之湯陳女英）之「唆使」，始「決意」
為陳宗佑竄改成績，乃指示陳仙姿竄改電子檔，製作業務上登載
不實之文書提交委員會，並於決議後公布於網頁。理由且說明，
曾哲明係受上訴人等之「教唆」，而行使業務登載不實文書（見
原判決第三十八面第六行），如果無訛。則上訴人等對於「行使
業務登載不實文書」部分，既僅止於「教唆」，並未參與共同實
施之行為，依照前開說明，祇能論以教唆犯。乃原判決於論罪時
，卻謂：上訴人等雖非從事本件生物奧林匹亞競賽初試業務之人
，然依刑法第三十一條第一項規定，亦應與曾哲明、陳仙姿論以
行使業務登載不實文書罪之共同正犯云云（見原判決第三十八面
第四至九行），亦有適用法則不當之違誤。(三)、卷宗內之筆錄及
其他文書可為證據者，審判長應向當事人、代理人、辯護人或輔
佐人宣讀或告以要旨，刑事訴訟法第一百六十五條第一項定有明
文。原判決理由已說明，上訴人等在法務部調查局台北市調查處
製作之筆錄，有證據能力，並引用各該筆錄所載之陳述採為證據
（見原判決第十二面理由壹二之(一)、第十三面理由壹二之(二)、第
二十六面第十二至十七行、第二十八面第一至四行）。但原審並
未於審判期日依上開規定踐行調查證據之程序，將各該筆錄向上
訴人等宣讀或告以要旨，即逕採為上訴人等論罪科刑之證據，自
有應於審判期日調查之證據而未予調查之違法。(四)、有罪之判決
書，其認定之事實及所載之理由必須互相適合，否則即屬理由矛
盾，其判決當然為違背法令。原判決事實認定，我國第十二屆國
際生物奧林匹亞競賽國手之選拔，係「開放予具中華民國國籍之
高中在學學生報名」（見原判決第四面第一至二行）。卷附之「
二○○一年國際生物奧林匹亞競賽國家代表隊選拔初試」公告，
其報名資格亦記載「具有中華民國國籍之高中在學學生……方可
報名」（見第一審卷第二宗第一四八頁）。惟甲○○已辯稱，陳
宗佑係美國人，不具中華民國國籍，不符上開競賽國手選拔之要
件，並提出陳宗佑之外僑居留證影本為證（見偵字第五三六九號
卷第三○一頁、第三○三頁、第三○五頁；第一審卷第一宗第一
四四頁）。原判決理由雖說明「參賽學生並不以具有當事國公民
資格者為限」，因認甲○○之前揭辯解，不可採信（見原判決第
三十二面第十行、第十三行）。但關於我國國手選拔之報名參賽
資格，是否應具備中華民國國籍？其事實之認定與理由之說明，
不相適合。究竟實情如何？原審未予究明，即遽行判決，亦有未
合。以上或為上訴意旨指摘所及，或為本院得依職權調查之事項
，應認原判決關於上訴人等部分，有撤銷發回更審之原因。
據上論結，應依刑事訴訟法第三百九十七條、第四百零一條，判
決如主文。
中    華    民    國  九十四  年    三    月    十    日
                      最高法院刑事第十二庭
                          審判長法官  謝  俊  雄  
                                法官  陳  世  雄  
                                法官  蘇  振  堂  
                                法官  吳  信  銘  
                                法官  徐  文  亮  
      本件正本證明與原本無異
                                      書  記  官  
中    華    民    國  九十四  年    三    月   十五   日
                                                 Ａ